最高法院刑事判決　　　　　　　　　　　　　　　九十一年度台上字第七四三五號
　　上　 訴　 人　台灣高等法院檢察署檢察官
　　上訴人(被告） 乙○○
　　選 任辯護 人　曲麗華律師
　　被　　　　告　甲○○
右上訴人等因被告等偽造文書案件，不服台灣高等法院中華民國八十九年十月九日第
二審判決（八十九年度上訴字第二三○七號，起訴案號：台灣士林地方法院檢察署八
十八年度偵字第三九八號），提起上訴，本院判決如左：
    主  文
原判決關於乙○○部分撤銷，發回台灣高等法院。
其他上訴駁回。
    理  由
一發回部分：
本件原判決認定：上訴人乙○○（被告）明知其父李茂己已於民國八十年六月十五日
死亡，詎於八十二年十二月間，冒用李茂己名義在報紙上刊登啟事，聲明李茂己原用
於實盈有限公司（下稱實盈公司）之股東印章遺失作廢，再至台北市某不詳刻印店利
用不知情之刻印者，偽刻李茂己印章一枚，蓋用於實盈公司八十二年十二月二日股東
同意書上，將李茂己原有之出資額新台幣（下同）四百萬元，各轉讓二百萬元予乙○
○及不知情之甲○○承受（甲○○部分詳後述）。乙○○、甲○○另各自蓋用自己之
印章後，將前開不實之股東同意書，交由不知情之實盈公司負責人黃凰洲，連同變更
登記申請書等資料，委託不知情之游明村會計師事務所人員，於八十二年十二月十四
日持以行使，向經濟部商業司辦理實盈公司變更組織及增資登記，使該管公務員將前
開不實之事項登載於職務上所掌之公司登記事項卡等文書上，足以生損害於經濟部商
業司對公司登記之正確性及李茂己之其他繼承人之權益等情。因而撤銷第一審關於乙
○○部分之判決，依牽連犯改判論處乙○○行使偽造私文書，足以生損害於公眾及他
人罪刑，固非無見。
惟查：(一)證據雖已調查而其內容尚未明瞭者，即與未經調查無異，如遽行判決，仍屬
應於審判期日調查之證據而未予調查。原判決認定：乙○○明知其父李茂己已於八十
年六月十五日死亡，詎於八十二年十二月間，冒用李茂己名義在報紙上刊登啟事，聲
明李茂己原用於實盈公司之股東印章遺失作廢，再至台北市某不詳刻印店利用不知情
之刻印者，偽刻李茂己印章一枚，蓋用於實盈公司八十二年十二月二日股東同意書上
持以行使，辦理實盈公司變更組織及增資登記。係以證人李陳梅子於偵查中證稱：「
（實盈公司之股份過戶給乙○○、甲○○）﹃是乙○○叫會計師去辦的﹄等語，堪認
實盈公司股東同意書上李茂己之印文，係乙○○持以蓋用無訛」，以為論據（見原判
決第八面第十三至十六行）。惟依卷內資料：(1)乙○○始終否認其事，並辯稱：其父
李茂己於八十年六月十五日死亡，各繼承人於八十一年六月四日至雷祿慶律師事務所
簽訂分配遺產協議書，約定母親及女兒每人各分得一百萬元，其餘財產及債務（當時
因李茂己遺有鉅額債務，女兒不願繼承）皆由兒子繼承，並於八十五年間完納遺產稅
後，按前開協議書之約定，完成遺產分割手續。至於八十二年間之公司變更登記，係
因李茂己在實盈公司之投資，依前揭協議約定由兒子繼承，而實盈公司負責人黃凰洲
委請會計師游明村辦理公司組織變更（將有限公司變更為股份有限公司）及增資登記
時，由於會計師不知李茂己已經死亡，致誤以轉讓手續（未依繼承手續）辦理股份移
轉，當時並不知會計師辦理之手續有瑕疵。另各股東之印章，除負責人黃凰洲之印章
即為支票章，向由黃凰洲自行保管、使用外，其餘股東之印章皆由公司統一保管，至
八十二年間欲辦理上開登記時，因時間久遠已經找不到（該公司於七十年間設立），
公司會計部門之人員乃統一辦理，除登報聲明四位股東之印章均遺失作廢外，另再刻
用各該股東之印章，加蓋於股東同意書上。伊不曾與會計師接洽，亦不知黃凰洲委託
何人辦理，對於會計師辦理之手續並不了解，實無偽造文書之犯意，亦無偽造文書之
行為。嗣後係因李美麗（繼承人之一）盜領母親李陳梅子之存款二百萬元，母親囑咐
暫緩將尾款五十萬元給付李美麗，致李美麗心生不滿，而於八十七年十二月間提出本
件告訴。(2)實盈公司負責人黃凰洲證稱：八十二年十二月間之公司變更組織及增資登
記，係伊親自委託游明村會計師辦理，至於李茂己之印章，不知何人蓋的。(3)證人游
明村會計師於偵查中亦證稱：受實盈公司之負責人黃凰洲委託辦理公司組織變更及增
資登記，相關資料均由實盈公司提供，於辦理時不知李茂己已經死亡，股東同意書係
由會計師事務所打字製作，但何人蓋章不記得，辦理過程均與實盈公司之會計人員聯
絡（見偵查卷第九十一頁背面、第九十二頁正面、背面）。且於審判中證稱：「當時
沒有告訴我李茂己是乙○○、甲○○的父親，我也不知李茂己死亡，所以我就用承受
方式辦理，……李茂己在新的股份有限公司成立後已不是股東，所以我用推想，按一
般處理方式辦理，……當時是實盈公司的小姐拿資料來我事務所處理，至於他們誰用
印，如何用印，我不知道」（見第一審卷第三十九頁背面、第四十頁）。(4)證人即股
東李素嬌（與本件繼承糾紛無關之第三人）亦證稱：「我的章都放在公司小姐那裡，
（股東同意書上的印章）不是我蓋的，是小姐蓋的」（見原審卷第六十七頁）。(5)經
濟部卷內之委託書，亦顯示：八十二年十二月間之公司變更組織及增資登記，係由黃
凰洲委託游明村會計師辦理（見經濟部卷宗影印本第二頁背面、第三頁）。(6)報紙上
之啟事係刊登：「遺失本人用於實盈有限公司股東章各一枚聲明作廢李素嬌、李陳梅
子、乙○○、李茂己」（見偵查卷第七頁），並非僅刊登李茂己一人之印章遺失作廢
。(7)提出於經濟部商業司之股東同意書，原股東「李茂己」、「李素嬌」、「乙○○
」之印文，及新股東「甲○○」、「趙淑芬」、「何明珠」之印文，其字跡、字體相
同，印章大小、文字排列方式亦完全一致，以肉眼觀察即能明確辨認係統一刻用（見
偵查卷第十頁背面）。以上供述及卷證資料如果無訛，則乙○○辯解不曾與會計師接
洽，未擅自刻用李茂己之印章，不知會計師辦理之手續有瑕疵，登報及刻用印章係公
司人員統一辦理，伊無偽造文書之故意，亦無偽造文書之行為，是否全然無據？即有
研求餘地。至於李陳梅子係被繼承人李茂己之配偶，並未在實盈公司任職，亦未實際
參與公司業務，如何知悉「實盈公司之股份過戶給乙○○、甲○○，是乙○○叫會計
師去辦的」？其供述是否屬實？原審未予究明，僅憑李陳梅子一語「是乙○○叫會計
師去辦的」，即推測乙○○偽刻李茂己之印章，並蓋用於股東同意書上，尚難昭折服
。(二)依起訴書記載，檢察官除起訴乙○○偽造李茂己名義之股東同意書外，並起訴乙
○○假冒李茂己名義偽造實盈公司之變更登記申請書（見偵查卷第一二三頁）。原判
決認定，乙○○僅偽造李茂己名義之股東同意書。但乙○○有無假冒李茂己名義偽造
實盈公司之變更登記申請書？原審未予裁判，亦有已受請求之事項未予判決之違誤。
(三)刑法第四十一條已於九十年一月十日修正公布，於同年月十二日生效，第一項前段
修正為「犯最重本刑為五年以下有期徒刑以下之刑之罪，而受六個月以下有期徒刑或
拘役之宣告，因身體、教育、職業、家庭之關係或其他正當事由，執行顯有困難者，
得以一元以上三元以下折算一日，易科罰金。」原判決所適用之論罪法條，其法定本
刑為五年以下有期徒刑，而宣告有期徒刑五月，未及依上開規定諭知易科罰金之折算
標準，亦屬無可維持。以上或為乙○○上訴意旨指摘所及，或為本院得依職權調查之
事項，應認原判決關於乙○○部分，有撤銷發回更審之原因。
二駁回部分：
按刑事訴訟法第三百七十七條規定，上訴於第三審法院，非以判決違背法令為理由，
不得為之。是提起第三審上訴，應以原判決違背法令為理由，係屬法定要件。如果上
訴理由狀並未依據卷內訴訟資料，具體指摘原判決不適用何種法則或如何適用不當，
或所指摘原判決違法情事，顯與法律規定得為第三審上訴理由之違法情形，不相適合
時，均應認其上訴為違背法律上之程式，予以駁回。又上訴第三審法院之案件，是否
以判決違背法令為上訴理由，應就上訴人之上訴理由書狀加以審查。至原判決究有無
違法，與上訴是否以違法為理由為兩事。如上訴理由書狀非以判決違法為上訴理由，
其上訴第三審之程式即有欠缺，應認上訴為不合法，依刑事訴訟法第三百九十五條前
段予以駁回（本院七十一年臺上字第七七二八號判例參照）。本件檢察官對於被告甲
○○部分上訴意旨略稱：(一)甲○○之父李茂己於八十年六月十五日死亡，各繼承人於
八十一年六月四日至雷祿慶律師事務所簽訂分配遺產協議書，約定母親及女兒每人各
分得一百萬元，其餘財產及債務皆由兒子繼承，並於八十五年三月二十二日完納遺產
稅後，按前開協議書之約定，完成遺產分割手續。依法自應至八十五年三月二十二日
始發生分割遺產之效力，故李茂己於實盈公司之股份不可能於八十五年三月二十二日
以前移轉。原判決亦認定，另一被告乙○○有偽造文書之犯行。(二)八十一年六月四日
之協議，未就李茂己之其他動產為分割，則擅自以轉讓方式承受股份，自足以生損害
於李美麗及其他繼承人。(三)甲○○於偵查中承認，有蓋用自己之印章，則甲○○與乙
○○有共犯偽造文書之犯意聯絡云云。以上爭辯，僅對甲○○應否成立犯罪，為事實
之爭執。檢察官上訴意旨，對於原判決諭知甲○○無罪，究竟如何違背法令，並無一
語為具體之指摘，顯與法律規定得為第三審上訴理由之違法情形，不相適合，其上訴
違背法律上之程式，應予駁回。
又裁判上一罪案件之重罪得提起第三審上訴，其輕罪部分雖不得上訴，依審判不可分
原則，第三審法院亦應併予審判，但以重罪部分之上訴合法為前提，如該上訴為不合
法，第三審法院既應從程序上予以駁回，而無從為實體上判決，對於輕罪部分自無從
適用審判不可分原則，併為實體上審判（本院七十六年臺上字第二二○二號判例參照
）。按刑事訴訟法第三百七十六條所列各罪之案件，經第二審判決者，不得上訴於第
三審法院，法有明文。甲○○被訴使公務員登載不實部分，檢察官係依刑法第二百十
四條之罪嫌提起公訴，並認與偽造私文書罪有方法結果之牽連關係。而使公務員登載
不實罪核屬刑事訴訟法第三百七十六條第一款之案件，依上開說明，既經第二審判決
，自不得上訴於第三審法院。本件偽造私文書部分之上訴為不合法，應從程序上駁回
，已如前述，則對於輕罪之使公務員登載不實部分，自無從併為實體上審判，應併予
駁回。
據上論結，應依刑事訴訟法第三百九十七條、第四百零一條、第三百九十五條前段，
判決如主文。
中      華      民      國    九十一    年     十二     月    二十六    日
                              最高法院刑事第十一庭
                                  審判長法官  呂  潮  澤
                                        法官  白  文  漳
                                        法官  陳  世  雄
                                        法官  孫  增  同
                                        法官  林  開  任
      右正本證明與原本無異
                                              書  記  官
中      華      民      國    九十一    年     十二     月    三十一    日
